臺灣桃園地方法院民事判決　九十一年度簡上字第一三號
　　上　訴　人　乙○○
　　被上訴人　　甲○○
右當事人間請求損害賠償事件，上訴人對於中華民國九十年九月十四日本院桃園簡易
庭九十年度桃簡字第九一八號第一審判決提起上訴，本院判決如左：
    主      文
原判決關於命上訴人給付新臺幣參佰元部分，及該部分假執行之宣告，暨除確定部分
外訴訟費用之裁判均廢棄。
右開廢棄部分，被上訴人在第一審簡易之訴，及假執行之聲請均駁回。
第一審（除確定部分外）、及第二審訴訟費用由被上訴人負擔。
    事      實
甲、上訴人方面：
一、聲明：求為判決：如主文第一、二項所示
二、陳述：除與原審判決書所載者相同茲予引用外，補稱：
（一）系爭事件發生之經過乃上訴人見被上訴人與訴外人即上訴人所任職之國立林口
      啟智學校之人事主任藍春瑞，因簽呈公文等事情發生爭執，被上訴人當日確已
      出手強摸呈交主任之公文書，上訴人見二人之言語衝突，有演變為肢體暴力之
      可能，始取出相機，擬予拍照存證，並有藉此遏止衝突之意，上訴人尚在猶豫
      未決是否拍攝之際，被上訴人仍主動要求上訴人予以拍照，上訴人認為被上訴
      人係打算火拚，不惜發生激烈，且無避人耳目中止之意，加以人事主任藍春瑞
      亦認應予存證，以明是非，上訴人乃在被上訴人公然表態之際，予以拍照。上
      情可見，上訴人係出於正當之事由拍照，又係在公開之場所，且係經被上訴人
      同意而拍照，其行為應無不法。至於，被上訴人之同意，是否出於真意，或有
      保留，此非為上訴人於事發突然及情急之下可以立判。故本件雖關於被上訴人
      之隱私，惟確係因為保護合法之利益，及為第三人之利益，或公務、公益之合
      理必要，並係在可受公評之事件之中，又經其本人同意之事項，依法可以免責
      。
（二）再者，上訴人雖對於被上訴人予以照相，所拍攝之內容，固有被上訴人之肖像
      紀錄存在，但排除攝錄不欲公開之隱私內容（如不雅動作）者以外，僅單純被
      人照相之行為，不論有無經過同意或者反對，通常並不當然造成被拍攝者之不
      悅或心理負擔。蓋以人之形體表外，攝影照相又係日常生活經常之活動，無論
      在家庭、工作職場、郊遊旅行、行走街道之中、刻意或不經意被人攝取，時常
      可見，如未以不正當之公開發表，並無侵害其肖像權之問題，至多僅被攝影者
      之主觀心理感覺，實質上如其對於他人之攝錄行為有所不悅，應非因外型被人
      照相本身所致，而係與內容有關，例如動作不雅導致被拍攝者心理產生不悅，
      即可能拒絕他人拍照，此係因內容關係。在正常之情況，如無關乎內容而有所
      不悅者，通常係因個人之癖好喜悅，不欲外型流落而經他人保有，可能遭人發
      表或觀看而已。故對於他人拍照之情形，是否發生非財產上損害即精神上之損
      害，仍應就其不悅之所在，加以區別，不可僅因照相行為涉及與人身肖像或隱
      私有關，遽論有損害。況且本件所拍照之底片，尚未沖洗前已歸還被上訴人，
      被上訴人並無任何肖像被擅自發表或作為商業、廣告之用，故並無侵害肖像權
      之情形。
（三）本件縱係與被上訴人之人格權有涉，但以被上訴人當時之表現，根本毫無痛苦
      ，甚至可謂極具快感，實則，其係深恐被告若不予拍照，其即無法大作文章，
      乃力邀上訴人拍照，可謂或極具快感，或者係具被虐性格，由其行為舉止言行
      ，在社會一般人之觀點上，無從認為其受有侮辱、感覺、羞恥、不快、憤怒，
      因而發生精神上痛苦及損害之情狀，故被上訴人斷無應負賠償之責任可言，綜
      上所述，本件上訴人顯未侵害被上訴人之人格或隱私，被上訴人之主張不實在
      ，其請求顯無理由。
三、證據：援用原審之立證方法；並聲請傳訊證人藍春瑞。
乙、被上訴人方面：
一、聲明：求為判決駁回上訴。
二、陳述：除與原審判決書所載者相同茲予引用外，補稱：
（一）上訴人所聲請傳訊之證人藍春瑞所言不實在，因藍春瑞與上訴人為共犯，故證
      詞不足採。而且被上訴人沒有同意上訴人拍照，其有出言制止上訴人。又被上
      訴人確實有對於國立林口啟智學校之校長、總務主任、還有原來的設備組長、
      司機與前一任之人事主任提起民、刑事訴訟，大概沒有超過十件訴訟案件。再
      上訴人雖有將底片還給被上訴人，但是有沒有沖洗，被上訴人則不清楚，底片
      外面之鐵捲目前在被上訴人那裡。
（二）上訴人之上訴狀理由引述條文亂引用孫森焱大法官的著作，且沒有註明是第幾
      年版。且被上訴人有查過，尚有上文，上訴人只是斷章取義。又上訴人於補充
      理由狀七中提及部分，在著作權法中是允許記者發布，是針對公開人士為之。
      上訴人指稱被上訴人素行不良，其未舉證，都是片面之詞。再上訴人主張其拍
      照目的抑止衝突，顯見荒謬。
（三）再民法一百九十五條新舊法條對照，現行條文已規範人格權問題，上訴人所引
      用之資料有問題；再上訴人引用商周出版社之資料有問題；再上訴人主張其唯
      恐在上班中發生爭執，所述不實在；上訴人只陳述並提出照片並未拿出錄音，
      上訴人之證據不實在且不足夠；上訴人書狀互相矛盾，讓人看不懂；上訴人引
      用璩美鳳案，此與本案無關；原審只認為被上訴人的肖像權僅值新台幣（下同
      ）三百元，其認為被賤賣；末即便被上訴人對於國立林口啟智學校之校長、總
      務主任及其他同事提出民、刑事訴訟，此乃憲法第十六條賦予被上訴人之權利
      。
三、證據：援用原審之立證方法；並聲請傳訊證人劉豐盛。
    理　　由
一、本件被上訴人起訴主張其任職於國立林口啟智學校人事室助理員，而上訴人則為
    同校總務處支援人事室工友，民國（下同）九十年五月十七日上午八時五十分許
    ，因被上訴人至同校人事室，擬洽訴外人即同校人事室主任藍春瑞協尋被上訴人
    簽具之公文，詎上訴人竟未獲被上訴人之同意，無故以照相機對被上訴人拍攝照
    片二紙，上訴人之行為業已侵害被上訴人之人格權，為此，被上訴人爰依民法第
    十八條之規定請求上訴人賠償被上訴人精神上之損害賠償新台幣（下同）二十萬
    元（其中十九萬九千七百元部分，經原審為被上訴人敗訴之判決，未據被上訴人
    聲明上訴，業已確定）及自起訴狀繕本送達翌日即九十年七月二十五日起至清償
    日止，按年息百分之五計算之利息。
二、上訴人對於其於前揭時、地以照相機向被上訴人拍攝照片二紙等情並不爭執，惟
    抗辯其乃因見上訴人與同校人事室主任藍春瑞二人言語衝突，即將演變為肢體暴
    力，而被上訴人動輒對於同校之同事提起民、刑事訴訟案件，上訴人惟恐被上訴
    人又將拿此事件大作文章，乃拿起相機欲拍照蒐證，然在猶豫不決之際，被上訴
    人乃主動要求上訴人予以拍照，故上訴人予以拍攝照片二張，足見，上訴人之拍
    照行為係經被上訴人之同意，且為蒐證，並出於自衛及保護主任之合法利益，故
    其行為應無不法。再上訴人所拍攝之照片尚未沖洗，其就已將底片還給被上訴人
    ，故上訴人所拍攝之內容未達於公開發表亦或將其作為宣傳、廣告或使用其肖像
    之程度，自無侵害被上訴人之肖像權。再本件之照相行為，並非以窺視竊錄之手
    段，乃公然為之，其內容亦非對於他人非公開之活動，故亦未侵害被上訴人之隱
    私權，由此可知，上訴人並無不法侵害被上訴人之人格權，其請求上訴人賠償其
    精神上之損害並無理由。
三、被上訴人起訴主張伊任職於國立林口啟智學校人事室助理員，上訴人為同校總務
    處支援人事室工友，上訴人於九十年五月十七日上午八時五十分許，在學校人事
    室，以照相機對被上訴人拍攝照片二紙等情，為上訴人所不爭執，故堪信被上訴
    人此部份主張為真實。
四、又被上訴人主張上訴人未經其同意無故對其拍照，顯構成不法侵害被上訴人之人
    格權，應賠償被上訴人非財產上之損害二十萬元（其中十九萬九千七百元部分，
    經原審為被上訴人敗訴之判決，未據被上訴人聲明上訴，業已確定），此為上訴
    人所否認，並抗辯其拍照行為係經被上訴人之同意，且為蒐證，並出於自衛及保
    護主任之合法利益，故其行為應無不法等語。經查，上訴人主張被上訴人找該校
    人事室主任藍春瑞要簽呈時發生爭執，其把照相機放在桌上，被上訴人就說「來
    呀，拿照相機來拍一拍，洗完相片時要給他一張」等情，業據本院依聲請傳訊證
    人藍春瑞到院證述：「當天被上訴人進來辦公室，要求我簽收簽呈，我拒收，因
    為簽呈流程並非如此，應該要先拿給直屬長官再拿給校長，我拒絕簽收，被上訴
    人就說起前一天簽呈，他要拿回前一天之簽呈，我已經放在辦公室公文夾裡，被
    上訴人說為何不能拿，被上訴人就在我辦公室亂摸，這時上訴人就剛好到我辦公
    室，被上訴人看到旁邊有照相機，被上訴人就說你照照看，這是因為被上訴人已
    經有好多次前例，所以辦公室有放照相機，但是上訴人並沒有拿相機，被上訴人
    口出挑釁告訴上訴人說『你照啊，你照啊』，上訴人就拍了兩張，但是相片沒有
    洗出來，就還給他」、「當時是因為我與被上訴人快要起衝突，而且被上訴人有
    挑釁上訴人照相，被上訴人動不動就對我們學校同事提起訴訟，動不動就要我們
    提出證據，我們要自保，才會放照相機在辦公室中，總計被上訴人在我們學校提
    起十七、八件訴訟」（均見本院九十一年三月六日之準備程序筆錄），其與上訴
    人所述互核一致。雖上訴人質疑證人證詞之真正，惟證人藍春瑞係經具結之證人
    ，其若為虛偽之陳述，將有受刑事偽證罪追訴之危險，而觀乎證人與上訴人之關
    係，僅為學校長官與下屬之關係，實無為袒護上訴人甘受刑事偽證追訴而為虛偽
    陳述之理由，故應認證人之證詞為可採。足見，上訴人主張被上訴人事先同意其
    拍照行為一節為真實。又前揭同意在法律上之評價上，非以發生一定法律效果為
    目的，不以具法效意思為必要，故非屬意思表示，乃準法律行為，故應可類推適
    用民法關於意思表示之規定。易言之，被上訴人之同意應有民法第八十六條之適
    用。故不論被上訴人前揭同意之真意如何，即便其內心不同意上訴人之拍照，而
    將真意保留於心中虛偽而為表示，然以當時情形，實難苛責上訴人在被上訴人之
    表意行為外，尚須探求被上訴人之真意，故除非被上訴人能證明上訴人明知被上
    訴人為虛偽之同意，內心真正之意思乃拒絕上訴人拍照，否則，上訴人之信賴應
    予以保護。而綜觀卷內資料，被上訴人尚無法證明上訴人明知被上訴人之真意為
    何，故應認上訴人確實信賴被上訴人之同意而予以拍照。按侵權行為之成立，其
    前提須行為不法。本件上訴人之行為既出於被上訴人之同意，其行為阻卻違法，
    自不構成侵權行為。
五、又被上訴人主張上訴人之行為已侵害其肖像權云云。然按民法第一百九十五條規
    定不法侵害他人之身體、健康、名譽、自由、信用、隱私、貞操、或不法侵害其
    他人格法益而情節重大者，被害人雖非財產上之損害，亦得請求賠償相當之金額
    ，其名譽被侵害者，並得請求回復名譽之適當處分。足見，肖像權並未明定，其
    應屬於前述條文所謂「其他人格法益」之規範範籌內，故應以不法侵害之情節重
    大為前提，被害人始得請求非財產上之損害，其立法目的乃在於賠償要件應視行
    為人之故意或過失之程度及受侵害是否嚴重而定，避免被害人因輕微事件，動輒
    請求，趨於浮濫。本件上訴人主張系爭照片並未沖洗出來即將底片還給被上訴人
    ，此核與前述證人藍春瑞所述證詞一致，而被上訴人亦自認收到該卷底片，且其
    亦無法舉證證明照片業已沖洗出來，故堪信上訴人主張底片未沖洗即交還被上訴
    人等情為真實。前已述及，上訴人之拍照行為係經過被上訴人之同意，其行為並
    無不法。縱即便上訴人之拍照行為未經被上訴人之同意，上訴人於拍完照後，在
    底片沖洗前，已將底片交還被上訴人，故被上訴人之肖像並無被陳列、複製、使
    用及宣傳之危險，故上訴人之行為及被上訴人所受之侵害以目前社會合理之人之
    經驗法則評價而言，係屬輕微，尚不足以至侵害人格法益而情節重大之程度。由
    上可知，即便上訴人之行為未經被上訴人之同意，其行為亦不合於民法第一百九
    十五條所謂「其他人格法益而情節重大」之規定。又按所謂隱私權乃指私生活上
    或工商業所不欲人知的事實，及個人獨處不受干擾，私密不受侵害的權利。本件
    發生拍照之場所係在於人事主任辦公室，在場除了兩造外，尚有人事室主任，而
    被上訴人於前開場合所為之行為乃屬公然、公開，第三人均可任意聽聞，故並非
    私人隱密不欲人知之情事，上訴人對此公開之行為予以拍攝，自無侵害隱私權可
    言。再上訴人單純拍照行為，並未剝奪被上訴人之行動自由，且未有任何妨害被
    上訴人行使權利，或使被上訴人行無義務之情事，實難認其有何侵害被上訴人自
    由權，或有侵害被上訴人身體、健康、名譽、信用、貞操等情，故應認被上訴人
    主張上訴人之拍照行為侵害其人格權為不可採，應無理由。
六、至被上訴人請求傳訊證人即國立林口啟智學校校長劉豐盛，證明其當時有拒絕上
    訴人拍照云云。然查，被上訴人自認劉豐盛當時並未在場，係被上訴人嗣後有寫
    簽呈給劉豐盛，報告事情發生經過，劉豐盛可證明被上訴人有寫簽呈，而上訴人
    沒有表示異議等語。由此可知，劉豐盛並未於當場親眼聽聞，其所知之事情發生
    經過乃被上訴人所告知，故其證詞頂多為傳聞證據，並不可採。再即便上訴人知
    悉被上訴人簽呈之內容於當時未異議，亦有可能為免多事選擇沉默，不可因此遽
    論被上訴人所主張即為真實，故被上訴人所主張之攻擊防禦方法，於本院認定事
    實不生影響，故不予傳訊，併此敘明。
七、綜上所述，民法第一百九十五條所規定侵權行為之成立，其前提須行為不法。然
    行為人之行為既出於被害人之同意行為，其行為阻卻違法，自不構成侵權行為。
    況且上訴人所為之拍照行為亦無侵害被上訴人之身體、健康、名譽、自由、隱私
    、貞操、或其他人格法益而情節重大者，故被上訴人爰依侵權行為法則請求上訴
    人賠償其非財產上之損害，為無理由。從而，被上訴人爰依民法第十八條或第一
    百九十五條之規定請求上訴人給付三百元及自起訴狀繕本送達翌日即九十年七月
    二十五日起至清償日止，按年息百分之五計算之利息，不應准許，應予駁回之。
    其就該部分所為假執行之聲請亦失所附麗，應併予駁回。原審就此部分判命上訴
    人給付，並為假執行之宣告，尚有未洽。上訴意旨指摘原判決此部份不當，求予
    廢棄改判，為有理由。爰由本院將原判決此部份予以廢棄改判，如主文第二項所
    示。
八、據上論結：本件上訴為有理由，依民事訴訟法第四百三十六條之一第三項、第四
    百五十條、第七十八條之規定，判決如主文。
中　　　華　　　民　　　國　　九十一　　年　　　五　　　月　　二　　日
                            臺灣桃園地方法院民事第二庭
~B審判長法官　邱瑞祥
~B法　　　官　文衍正
~B法　　　官　田玉芬
右為正本係照原本作成
本件不得上訴
中　　　華　　　民　　　國　　九十一　　年　　　五　　　月　　二　　日
~B法院書記官　羅文
